---
title: "Tugas Pertemuan 3 - Regresi dengan Peubah Lag"
author: "Silvia Indriyani - X1004261007"
date: "`r format(Sys.Date(), '%d %B %Y')`"
output:
  html_document:
    toc: true
    toc_float: true
    theme: flatly
    number_sections: true
---

```{r setup, include=FALSE}
knitr::opts_chunk$set(echo = TRUE, warning = FALSE, message = FALSE)
```

# Pendahuluan

Tugas ini menerapkan tiga pendekatan regresi dengan peubah lag (**Koyck**,
**Distributed Lag Model/DLM**, dan **Autoregressive Distributed Lag/ARDL**)
pada data kualitas udara per jam di New Delhi. Variabel dependen (Y) adalah
**AQI (Air Quality Index)**, dan variabel independen (X) yang dipilih adalah
**CO (Carbon Monoxide)**.

CO dipilih karena memiliki korelasi kuat namun tidak sempurna dengan AQI
(sekitar 0.80), sehingga hubungan lag antar-waktu dapat dieksplorasi secara
bermakna (berbeda dengan O3 yang berkorelasi hampir sempurna/quasi-deterministik
dengan AQI pada data ini, atau PM10 yang korelasinya sangat lemah).

# 1. Persiapan Data

## Packages

```{r}
# install.packages(c("dLagM", "dynlm", "MLmetrics", "lmtest", "car"))
library(dLagM)
library(dynlm)
library(MLmetrics)
library(lmtest)
library(car)
```

## impor data & Pembagian Data

```{r}
# Impor Data
data <- read.csv("NewDelhi_Air_quality.csv")

# Urutkan berdasarkan waktu (ts = unix timestamp) untuk memastikan urutan kronologis
data <- data[order(data$ts), ]

# Pilih kolom yang dipakai: Y = AQI, X = CO
data <- data.frame(Yt = data$AQI, Xt = data$CO)

n <- nrow(data)
n # 72 observasi (data per jam)
```

Data dibagi menjadi 58 observasi pertama untuk **Training** dan 14 observasi
terakhir untuk **Testing** (proporsi kurang lebih 80:20, mengikuti pola
pembagian pada modul).

```{r}
n_test  <- 14
n_train <- n - n_test

train <- data[1:n_train, ]
test  <- data[(n_train + 1):n, ]

train.ts <- ts(train)
test.ts  <- ts(test)
data.ts  <- ts(data)
```

# 2. Model Koyck

```{r}
model.koyck <- koyckDlm(x = train$Xt, y = train$Yt)
summary(model.koyck)
```

**Interpretasi:** Koefisien pada `Y.1` merepresentasikan parameter
$\lambda$ (tingkat penurunan pengaruh masa lalu), sedangkan `X.t`
merepresentasikan pengaruh langsung CO terhadap AQI pada periode yang sama.
Jika p-value keduanya < 0.05, maka kedua peubah berpengaruh signifikan
terhadap AQI.

## Peramalan & Akurasi

```{r}
fore.koyck <- forecast(model = model.koyck, x = test$Xt, h = n_test)
fore.koyck

mape.koyck <- MAPE(fore.koyck$forecasts, test$Yt)
cat("MAPE Model Koyck:", mape.koyck, "\n")
```

# 3. Distributed Lag Model (DLM)

## Penentuan Lag Optimum

Pencarian lag optimum $q$ dilakukan dengan `finiteDLMauto()` berdasarkan
AIC terkecil.

```{r}
q.search <- finiteDLMauto(formula = Yt ~ Xt,
                           data = data.frame(train), q.min = 1, q.max = 8,
                           model.type = "dlm", error.type = "AIC", trace = TRUE)
q.search
```

```{r}
# Ambil q dengan AIC terkecil
q_opt <- as.numeric(rownames(q.search)[which.min(q.search$AIC)])
q_opt
```

## Pemodelan dengan Lag Optimum

```{r}
model.dlm.opt <- dlm(x = train$Xt, y = train$Yt, q = q_opt)
summary(model.dlm.opt)
```

## Peramalan & Akurasi

```{r}
fore.dlm.opt <- forecast(model = model.dlm.opt, x = test$Xt, h = n_test)
mape.dlm.opt <- MAPE(fore.dlm.opt$forecasts, test$Yt)
cat("MAPE Model DLM Optimum (q =", q_opt, "):", mape.dlm.opt, "\n")
```

# 4. Autoregressive Distributed Lag (ARDL)

## Penentuan Lag Optimum (p, q)

```{r}
model.ardl.search <- ardlBoundOrders(data = data.frame(data), ic = "AIC",
                                      formula = Yt ~ Xt)

min_p <- c()
for (i in 1:length(model.ardl.search$Stat.table)) {
  min_p[i] <- min(model.ardl.search$Stat.table[[i]])
}
q_opt_ardl <- which(min_p == min(min_p, na.rm = TRUE))
p_opt_ardl <- which(model.ardl.search$Stat.table[[q_opt_ardl]] ==
                       min(model.ardl.search$Stat.table[[q_opt_ardl]], na.rm = TRUE))

data.frame("Lag_Y_opt(q)" = q_opt_ardl, "Lag_X_opt(p)" = p_opt_ardl,
           "AIC" = model.ardl.search$min.Stat)
```

## Pemodelan dengan Lag Optimum

```{r}
model.ardl.opt <- ardlDlm(formula = Yt ~ Xt, data = train,
                           p = p_opt_ardl, q = q_opt_ardl)
summary(model.ardl.opt)
```

## Peramalan & Akurasi

```{r}
fore.ardl <- forecast(model = model.ardl.opt, x = test$Xt, h = n_test)
mape.ardl <- MAPE(fore.ardl$forecasts, test$Yt)
cat("MAPE Model ARDL Optimum (p =", p_opt_ardl, ", q =", q_opt_ardl, "):",
    mape.ardl, "\n")
```

# 5. Evaluasi Asumsi Model

Uji asumsi dilakukan pada model setara ARDL optimum menggunakan `dynlm`,
karena outputnya kompatibel dengan `lmtest`.

```{r}
# Model setara ARDL optimum menggunakan dynlm (sesuaikan urutan lag L() dengan p_opt_ardl & q_opt_ardl)
cons_lm <- dynlm(Yt ~ L(Xt, 0:p_opt_ardl) + L(Yt, 1:q_opt_ardl), data = train.ts)
summary(cons_lm)
```

## Uji Autokorelasi (Durbin-Watson)

H0: Tidak ada autokorelasi

```{r}
dwtest(cons_lm)
```

## Uji Heteroskedastisitas (Breusch-Pagan)

H0: Ragam sisaan homogen

```{r}
bptest(cons_lm)
```

## Uji Normalitas (Shapiro-Wilk)

H0: Sisaan berdistribusi normal

```{r}
shapiro.test(residuals(cons_lm))
```

*(Catatan: Tolak H0 jika P-Value < 0.05. Jika salah satu asumsi tidak
terpenuhi, transformasi data atau spesifikasi lag ulang dapat
dipertimbangkan.)*

# 6. Perbandingan Performa Model

## Deviance Model

Deviance (jumlah kuadrat sisaan/RSS) dihitung dari model hasil training
untuk melihat seberapa baik masing-masing model mewakili data historis
(bukan data testing).

```{r}
dev.koyck    <- sum(residuals(model.koyck$model)^2)
dev.dlm.opt  <- sum(residuals(model.dlm.opt$model)^2)
dev.ardl     <- sum(residuals(model.ardl.opt$model)^2)

deviance.tbl <- matrix(c(dev.koyck, dev.dlm.opt, dev.ardl))
row.names(deviance.tbl) <- c("Koyck", paste0("DLM Optimum (q=", q_opt, ")"),
                              paste0("ARDL Optimum (p=", p_opt_ardl, ",q=", q_opt_ardl, ")"))
colnames(deviance.tbl) <- c("Deviance")
print(deviance.tbl)
```

## Ringkasan Akurasi (MAPE) dan Deviance

```{r}
akurasi <- matrix(c(mape.koyck, mape.dlm.opt, mape.ardl,
                     dev.koyck, dev.dlm.opt, dev.ardl), ncol = 2)
row.names(akurasi) <- c("Koyck", paste0("DLM Optimum (q=", q_opt, ")"),
                         paste0("ARDL Optimum (p=", p_opt_ardl, ",q=", q_opt_ardl, ")"))
colnames(akurasi) <- c("MAPE", "Deviance")
print(akurasi)
```

Model dengan nilai **MAPE terkecil** dianggap memiliki performa peramalan
terbaik pada data testing (data baru/di luar training), sedangkan
**deviance terkecil** menunjukkan model yang paling baik menjelaskan
(fit) data training itu sendiri. Karena Koyck, DLM, dan ARDL menggunakan
jumlah observasi training efektif yang berbeda (bergantung pada orde lag
masing-masing), perbandingan deviance di sini bersifat indikatif, bukan
mutlak.

## Visualisasi Aktual vs Peramalan

```{r, fig.width=8, fig.height=5}
par(mfrow = c(1, 1))
plot(1:n_test, test$Yt, type = "b", col = "black", lwd = 2,
     ylim = range(c(test$Yt, fore.koyck$forecasts, fore.dlm.opt$forecasts, fore.ardl$forecasts)),
     ylab = "AQI", xlab = "Periode ke- (data testing)",
     main = "Perbandingan Aktual vs Peramalan AQI (X = CO)")
lines(1:n_test, fore.koyck$forecasts, col = "red", type = "b", pch = 16)
lines(1:n_test, fore.dlm.opt$forecasts, col = "blue", type = "b", pch = 17)
lines(1:n_test, fore.ardl$forecasts, col = "darkgreen", type = "b", pch = 18)
legend("topleft", legend = c("Aktual", "Koyck", "DLM Optimum", "ARDL Optimum"),
       col = c("black", "red", "blue", "darkgreen"), lty = 1,
       pch = c(1, 16, 17, 18), cex = 0.8, inset = 0.02)
```

# 7. Kesimpulan

Berdasarkan hasil analisis di atas, model **ARDL Optimum (p = 15, q = 6)**
memberikan performa peramalan terbaik pada data testing dengan MAPE
sebesar **0,084 (8,4%)**, lebih kecil dibandingkan model DLM Optimum
(q = 8) dengan MAPE 0,097 (9,7%) dan model Koyck dengan MAPE 0,137 (13,7%).
Urutan performa peramalan dari yang terbaik ke terburuk adalah
ARDL > DLM > Koyck.

Evaluasi asumsi sisaan dilakukan pada model setara ARDL optimum (melalui
`dynlm`) dan ketiga asumsi klasik terpenuhi:

- **Autokorelasi (Durbin-Watson):** DW = 1,8405, p-value = 0,1557 (> 0,05)
  sehingga H0 tidak ditolak — tidak terdapat autokorelasi pada sisaan.
- **Heteroskedastisitas (Breusch-Pagan):** BP = 20,862, p-value = 0,5293
  (> 0,05) sehingga H0 tidak ditolak — ragam sisaan homogen.
- **Normalitas (Shapiro-Wilk):** W = 0,99474, p-value = 0,9993 (> 0,05)
  sehingga H0 tidak ditolak — sisaan berdistribusi normal.

Karena seluruh asumsi klasik terpenuhi, model ARDL optimum ini dapat
dikatakan valid secara statistik dan layak digunakan untuk interpretasi
maupun peramalan.

Dari sisi interpretasi hubungan lag, orde ARDL optimum (p = 15, q = 6)
menunjukkan bahwa pengaruh CO terhadap AQI tidak bersifat instan,
melainkan terakumulasi hingga sekitar 15 jam ke belakang (lag pada
variabel CO), sementara nilai AQI itu sendiri juga masih dipengaruhi oleh
nilai AQI pada 6 jam sebelumnya (lag pada variabel dependen). Hal ini
mengindikasikan bahwa efek polutan CO terhadap kualitas udara bersifat
kumulatif dan cenderung bertahan cukup lama (belasan jam) sebelum
pengaruhnya sepenuhnya terserap ke dalam indeks AQI, sehingga peningkatan
konsentrasi CO pada suatu waktu berpotensi masih memengaruhi kualitas
udara beberapa jam ke depan.
