---
title: "Analisis Pemulusan (Smoothing) Data Time Series"
subtitle: "Jumlah Penumpang Rail Monorail Malaysia - Bagian: Silvia"
author: "Silvia"
date: "`r format(Sys.Date(), '%d %B %Y')`"
output:
  html_document:
    theme: flatly
    toc: true
    toc_float: true
    df_print: paged
---

```{r setup, include=FALSE}
knitr::opts_chunk$set(echo = TRUE, warning = FALSE, message = FALSE, fig.width = 9, fig.height = 4.5)
library(forecast)
library(ggplot2)
library(reshape2)
```

## 1. Deskripsi Data

Data yang digunakan adalah **jumlah penumpang harian Rail Monorail** di Malaysia,
diambil dari dataset kelompok "Data Jumlah Penumpang Transportasi Umum Malaysia"
yang memiliki total 1000 periode (5 Nov 2023 - 31 Jul 2026).

Data tersebut dibagi rata ke 6 anggota kelompok, masing-masing memperoleh 100
observasi berurutan. Bagian **Silvia** adalah observasi ke-501 hingga ke-600,
yaitu periode **19 Maret 2025 - 26 Juni 2025**.

```{r load-data}
df <- read.csv("silvia_data.csv", stringsAsFactors = FALSE)
df$date <- as.Date(df$date)
n <- nrow(df)
y <- ts(df$penumpang, frequency = 7)   # frekuensi 7 = pola mingguan

knitr::kable(head(df, 6), caption = "6 observasi pertama data Silvia")
```

Ringkasan statistik deskriptif:

```{r summary}
summary(df$penumpang)
```

```{r plot-raw}
ggplot(df, aes(x = date, y = penumpang)) +
  geom_line(color = "#2c3e50") +
  geom_point(size = 0.8, color = "#2980b9") +
  labs(title = "Data Penumpang Rail Monorail - Bagian Silvia",
       subtitle = "19 Mar 2025 - 26 Jun 2025 (100 observasi)",
       x = "Tanggal", y = "Jumlah Penumpang") +
  theme_minimal()
```

Dari plot terlihat pola **naik-turun mingguan yang cukup tajam** (jumlah
penumpang tinggi di hari kerja dan turun drastis di akhir pekan), tanpa
kecenderungan tren naik/turun jangka panjang yang kuat. Pola inilah yang
akan menentukan metode pemulusan mana yang paling cocok.

## 2. Fungsi Metrik Akurasi

```{r fungsi-akurasi}
akurasi <- function(actual, fitted) {
  valid <- !is.na(fitted)
  err   <- actual[valid] - fitted[valid]
  data.frame(
    SSE  = sum(err^2),
    MSE  = mean(err^2),
    RMSE = sqrt(mean(err^2)),
    MAPE = mean(abs(err / actual[valid])) * 100,
    n_valid = sum(valid)
  )
}
```

## 3. Metode Pemulusan

### 3.1 Simple Moving Average (SMA)

```{r sma}
m <- 3
sma_raw    <- as.numeric(stats::filter(y, rep(1/m, m), sides = 1))
sma_fitted <- c(NA, head(sma_raw, -1))
akurasi_sma <- akurasi(as.numeric(y), sma_fitted)
akurasi_sma
```

### 3.2 Double Moving Average (DMA)

```{r dma}
Mt  <- as.numeric(stats::filter(y, rep(1/m, m), sides = 1))
Mt2 <- as.numeric(stats::filter(Mt, rep(1/m, m), sides = 1))
at  <- 2 * Mt - Mt2
bt  <- (2 / (m - 1)) * (Mt - Mt2)
dma_level  <- at + bt
dma_fitted <- c(NA, head(dma_level, -1))
akurasi_dma <- akurasi(as.numeric(y), dma_fitted)
akurasi_dma
```

### 3.3 Single Exponential Smoothing (SES)

```{r ses}
ses_model  <- HoltWinters(y, beta = FALSE, gamma = FALSE)
ses_fitted <- c(rep(NA, n - nrow(ses_model$fitted)), ses_model$fitted[, 1])
akurasi_ses <- akurasi(as.numeric(y), ses_fitted)
cat("alpha optimum:", round(ses_model$alpha, 4), "\n")
akurasi_ses
```

### 3.4 Double Exponential Smoothing / Holt (DES)

```{r des}
des_model  <- HoltWinters(y, gamma = FALSE)
des_fitted <- c(rep(NA, n - nrow(des_model$fitted)), des_model$fitted[, 1])
akurasi_des <- akurasi(as.numeric(y), des_fitted)
cat("alpha optimum:", round(des_model$alpha, 4),
    "| beta optimum:", round(des_model$beta, 4), "\n")
akurasi_des
```

### 3.5 Holt-Winters (Triple Exponential Smoothing)

Karena data menunjukkan pola musiman mingguan (frekuensi 7 hari), metode
Holt-Winters diterapkan dengan komponen musiman aktif.

```{r hw}
hw_model  <- HoltWinters(y)
hw_fitted <- c(rep(NA, n - nrow(hw_model$fitted)), hw_model$fitted[, 1])
akurasi_hw <- akurasi(as.numeric(y), hw_fitted)
cat("alpha:", round(hw_model$alpha, 4),
    "| beta:", round(hw_model$beta, 4),
    "| gamma:", round(hw_model$gamma, 4), "\n")
akurasi_hw
```

## 4. Perbandingan Kinerja Metode

```{r perbandingan}
hasil <- rbind(
  cbind(Metode = "SMA (m=3)", akurasi_sma),
  cbind(Metode = "DMA (m=3)", akurasi_dma),
  cbind(Metode = "SES", akurasi_ses),
  cbind(Metode = "DES (Holt)", akurasi_des),
  cbind(Metode = "Holt-Winters", akurasi_hw)
)
hasil <- hasil[order(hasil$RMSE), ]
knitr::kable(hasil, digits = 2, row.names = FALSE,
             caption = "Perbandingan metrik akurasi tiap metode (diurutkan dari terbaik)")
```

```{r plot-perbandingan}
plot_df <- data.frame(
  date = df$date, Aktual = df$penumpang, SMA = sma_fitted, DMA = dma_fitted,
  SES = ses_fitted, DES = des_fitted, HW = hw_fitted
)
plot_long <- melt(plot_df, id.vars = "date")

ggplot(plot_long, aes(x = date, y = value, color = variable)) +
  geom_line(linewidth = 0.7) +
  scale_color_manual(values = c(Aktual = "black", SMA = "#e67e22",
                                 DMA = "#9b59b6", SES = "#3498db",
                                 DES = "#2ecc71", HW = "#e74c3c")) +
  labs(title = "Aktual vs Hasil Pemulusan - Semua Metode",
       x = "Tanggal", y = "Jumlah Penumpang", color = "Seri") +
  theme_minimal()
```

## 5. Kesimpulan

```{r kesimpulan, echo=FALSE}
metode_terbaik <- hasil$Metode[1]
```

Berdasarkan hasil perbandingan, metode dengan **RMSE, MSE, SSE, dan MAPE
terkecil** adalah **`r metode_terbaik`**.

**Alasan:**

1. Data penumpang Rail Monorail bagian Silvia menunjukkan **pola musiman
   mingguan yang kuat** (penumpang jauh lebih sedikit di akhir pekan
   dibanding hari kerja), tetapi **tidak memiliki tren jangka panjang** yang
   jelas.
2. **SMA dan DMA** hanya merata-ratakan periode terdekat sehingga selalu
   "telat" mengikuti lonjakan/penurunan mingguan yang tajam - errornya
   paling besar.
3. **SES dan DES** hanya memodelkan level (dan tren untuk DES), tanpa
   komponen musiman. Karena data justru didominasi musiman bukan tren,
   parameter optimalnya (alpha dan beta) hasil estimasi berada dekat
   dengan nol - artinya kedua metode ini "menyerah" mencoba mengikuti
   fluktuasi mingguan dan cenderung menghasilkan garis pemulusan yang
   nyaris datar, sehingga error-nya masih cukup tinggi meski lebih baik
   dari SMA/DMA.
4. **Holt-Winters** memiliki komponen musiman (gamma) yang secara khusus
   menangkap pola mingguan tersebut, sehingga nilai fitted-nya jauh lebih
   dekat dengan data aktual, tercermin dari SSE/MSE/RMSE/MAPE yang
   paling rendah di antara semua metode.

Oleh karena itu, **`r metode_terbaik`** adalah metode pemulusan yang paling
sesuai untuk data time series penumpang Rail Monorail bagian Silvia ini.
