---
title: "Analisis Pemulusan (Smoothing) Data Time Series"
subtitle: "Harga Penutupan Saham BBCA - Bagian: Silvia"
author: "Silvia"
date: "`r format(Sys.Date(), '%d %B %Y')`"
output:
  html_document:
    toc: true
    toc_depth: 2
    df_print: paged
---

```{r setup, include=FALSE}
knitr::opts_chunk$set(echo = TRUE, warning = FALSE, message = FALSE, fig.width = 9, fig.height = 4.5)
library(forecast)
library(ggplot2)
library(reshape2)
library(zoo)
```

## 1. Deskripsi Data

Data yang digunakan adalah **harga penutupan (Close) harian saham BBCA**
periode 2020-2026 (total 1604 observasi), dibaca langsung dari file asli
`BBCA_Close_2020_2026.csv`. Data dibagi rata ke 6 anggota kelompok. Bagian
**Silvia** adalah observasi ke-1333 hingga ke-1600, yaitu periode
**17 Juli 2025 - 17 Agustus 2026** (268 observasi).

Terdapat 4 tanggal dengan nilai kosong (hari bursa libur namun tercatat di
data mentah). Nilai-nilai tersebut diisi dengan **interpolasi linear**
(dilakukan pada data lengkap sebelum dipotong, supaya nilai kosong di ujung
potongan tetap punya tetangga kiri/kanan untuk diinterpolasi).

```{r load-data}
df_full <- read.csv("BBCA_Close_2020_2026.csv", stringsAsFactors = FALSE)
colnames(df_full) <- c("tanggal", "close")
df_full$tanggal <- as.Date(df_full$tanggal)
df_full$close   <- na.approx(df_full$close, na.rm = FALSE)

df <- df_full[1333:1600, ]        # bagian Silvia
rownames(df) <- NULL

n <- nrow(df)
y <- ts(df$close, frequency = 5)   # frekuensi 5 = hari bursa per minggu

knitr::kable(head(df, 6), caption = "6 observasi pertama data Silvia")
```

Ringkasan statistik deskriptif:

```{r summary}
summary(df$close)
```

```{r plot-raw}
ggplot(df, aes(x = tanggal, y = close)) +
  geom_line(color = "#2c3e50") +
  labs(title = "Harga Penutupan Saham BBCA - Bagian Silvia",
       subtitle = "17 Jul 2025 - 17 Agu 2026 (268 observasi)",
       x = "Tanggal", y = "Harga Close (Rp)") +
  theme_minimal()
```

Dari plot terlihat harga bergerak dengan **tren turun bertahap** disertai
fluktuasi harian yang tidak beraturan, tanpa pola musiman mingguan yang
jelas (wajar, karena data adalah hari bursa saja / weekend tidak ada
transaksi). Karakteristik inilah yang menentukan metode pemulusan mana
yang paling sesuai.

## 2. Fungsi Metrik Akurasi

```{r fungsi-akurasi}
akurasi <- function(actual, fitted) {
  valid <- !is.na(fitted)
  err   <- actual[valid] - fitted[valid]
  data.frame(
    SSE  = sum(err^2), MSE = mean(err^2), RMSE = sqrt(mean(err^2)),
    MAPE = mean(abs(err / actual[valid])) * 100, n_valid = sum(valid)
  )
}
```

## 3. Metode Pemulusan

### 3.1 Simple Moving Average (SMA)

```{r sma}
m <- 5
sma_raw    <- as.numeric(stats::filter(y, rep(1/m, m), sides = 1))
sma_fitted <- c(NA, head(sma_raw, -1))
akurasi_sma <- akurasi(as.numeric(y), sma_fitted)
akurasi_sma
```

### 3.2 Double Moving Average (DMA)

```{r dma}
Mt  <- as.numeric(stats::filter(y, rep(1/m, m), sides = 1))
Mt2 <- as.numeric(stats::filter(Mt, rep(1/m, m), sides = 1))
at  <- 2 * Mt - Mt2
bt  <- (2 / (m - 1)) * (Mt - Mt2)
dma_level  <- at + bt
dma_fitted <- c(NA, head(dma_level, -1))
akurasi_dma <- akurasi(as.numeric(y), dma_fitted)
akurasi_dma
```

### 3.3 Single Exponential Smoothing (SES)

```{r ses}
ses_model  <- HoltWinters(y, beta = FALSE, gamma = FALSE)
ses_fitted <- c(rep(NA, n - nrow(ses_model$fitted)), ses_model$fitted[, 1])
akurasi_ses <- akurasi(as.numeric(y), ses_fitted)
cat("alpha optimum:", round(ses_model$alpha, 4), "\n")
akurasi_ses
```

### 3.4 Double Exponential Smoothing / Holt (DES)

```{r des}
des_model  <- HoltWinters(y, gamma = FALSE)
des_fitted <- c(rep(NA, n - nrow(des_model$fitted)), des_model$fitted[, 1])
akurasi_des <- akurasi(as.numeric(y), des_fitted)
cat("alpha optimum:", round(des_model$alpha, 4),
    "| beta optimum:", round(des_model$beta, 4), "\n")
akurasi_des
```

### 3.5 Holt-Winters (Triple Exponential Smoothing)

```{r hw}
hw_model  <- HoltWinters(y)
hw_fitted <- c(rep(NA, n - nrow(hw_model$fitted)), hw_model$fitted[, 1])
akurasi_hw <- akurasi(as.numeric(y), hw_fitted)
cat("alpha:", round(hw_model$alpha, 4),
    "| beta:", round(hw_model$beta, 4),
    "| gamma:", round(hw_model$gamma, 4), "\n")
akurasi_hw
```

## 4. Perbandingan Kinerja Metode

```{r perbandingan}
hasil <- rbind(
  cbind(Metode = "SMA (m=5)", akurasi_sma),
  cbind(Metode = "DMA (m=5)", akurasi_dma),
  cbind(Metode = "SES", akurasi_ses),
  cbind(Metode = "DES (Holt)", akurasi_des),
  cbind(Metode = "Holt-Winters", akurasi_hw)
)
hasil <- hasil[order(hasil$RMSE), ]
write.csv(hasil, "hasil_perbandingan_metode_silvia_bbca.csv", row.names = FALSE)
knitr::kable(hasil, digits = 2, row.names = FALSE,
             caption = "Perbandingan metrik akurasi tiap metode (diurutkan dari terbaik)")
```

```{r plot-perbandingan}
plot_df <- data.frame(tanggal = df$tanggal, Aktual = df$close, SMA = sma_fitted,
                       DMA = dma_fitted, SES = ses_fitted, DES = des_fitted, HW = hw_fitted)
plot_long <- melt(plot_df, id.vars = "tanggal")

ggplot(plot_long, aes(x = tanggal, y = value, color = variable)) +
  geom_line(linewidth = 0.7) +
  scale_color_manual(values = c(Aktual = "black", SMA = "#e67e22", DMA = "#9b59b6",
                                 SES = "#3498db", DES = "#2ecc71", HW = "#e74c3c")) +
  labs(title = "Aktual vs Hasil Pemulusan - Semua Metode",
       x = "Tanggal", y = "Harga Close (Rp)", color = "Seri") +
  theme_minimal()
```

## 5. Kesimpulan

```{r kesimpulan, echo=FALSE}
metode_terbaik <- hasil$Metode[1]
```

Berdasarkan hasil perbandingan, metode dengan **RMSE, MSE, SSE, dan MAPE
terkecil** adalah **`r metode_terbaik`**.

**Alasan:**

1. Harga saham (Close) umumnya mengikuti pola **random walk**: nilai hari
   ini adalah prediktor terbaik untuk nilai besok, tanpa pola musiman
   mingguan yang berarti.
2. **SMA dan DMA** merata-ratakan beberapa hari terakhir sehingga
   pemulusannya selalu "telat" mengikuti pergerakan harga - error paling
   besar di antara semua metode.
3. **SES** menghasilkan parameter optimal **alpha mendekati 1**, artinya
   model memberi bobot hampir penuh pada observasi terakhir (mirip metode
   naif) - dan justru inilah yang paling akurat untuk data dengan
   karakteristik random walk seperti harga saham.
4. **DES** menambahkan komponen tren namun estimasi beta yang dihasilkan
   kecil, sehingga hasilnya mirip SES namun sedikit lebih fluktuatif -
   errornya sedikit lebih tinggi dari SES.
5. **Holt-Winters** menambahkan komponen musiman, padahal data harga saham
   memang tidak memiliki pola musiman mingguan yang nyata, sehingga
   komponen tambahan ini tidak memperbaiki akurasi secara berarti
   dibanding SES.

Oleh karena itu, **`r metode_terbaik`** adalah metode pemulusan yang paling
sesuai untuk data harga saham BBCA bagian Silvia ini.
